【裁判字號】    94,勞訴,62
【裁判日期】    950608
【裁判案由】    給付薪資
【裁判全文】
臺灣桃園地方法院民事判決              94年度勞訴字第62號
原      告  甲○○
訴訟代理人  簡長順律師
被      告  中華航空股份有限公司
法定代理人  乙○○
訴訟代理人  蘇文生律師
複代理人    曹英香律師
上列當事人間請求給付薪資事件，經本院於民國95年5 月25日言
詞辯論終結，判決如下：
    主  文
原告之訴及假執行之聲請均駁回。
訴訟費用由原告負擔。
    事  實
甲、原告方面：
一、聲明：
  (一)被告應給付原告新臺幣（下同）753,613 元，及自民國94年
    10月1日起至96年3 月31日止，按月給付原告60,289元。
  (二)願供擔保請准宣告假執行。
二、陳述：
  (一)原告係被告之員工，然被告自93年9 月16日起即未支付薪資
    予原告，被告所持理由為原告已於93年9 月16日遭被告解僱
    ，惟被告解僱之意思表示從未送達原告，且經原告數次聲請
    調解力爭，被告亦僅稱其係依勞動基準法第12條第1 項第4
    款規定予以解僱，迄未說明原告究竟係違反勞動契約或工作
    規則等之具體事由，是以被告並未合法解僱原告，原告仍係
    被告之員工，合先敘明。
  (二)原告於被告公司任職期間，平均每月可領取薪資60,289元（
    詳後述），是自93年9 月16日起至94年9 月底起訴時止，被
    告已積欠原告薪資753,613 元，且鑒於被告目前已表示不擬
    給付原告薪資，故原告自得依法請求將來給付之訴訟。另因
    原告資力有限，無法支付高額訴訟費用，爰先請求自93年9
    月16日起至96年3 月31日止期間之薪資，其餘部分則暫予保
    留。
  (三)本件原告工作地點係位於桃園縣（中正國際機場），且被告
    係於桃園縣支付原告薪資，故本院自具有管轄權。
  (四)原告之薪資數額，詳述如下：
    原告每月之基本薪資為33,182元，又每年保證薪資為13個月
    ，故每月平均薪資為35,947元。再者，每月交通費4,800 元
    、執照津貼1,000 元、修護加給2,000 元。每月輪班夜間加
    成3,600 元至8000元（取最低額，下同）、每月加班費7,00
    0 元至15,000元、每月夜班交通費2,000 元至2,700 元、每
    月夜班點費900 元至1,100 元、每4 個月地域加給6,500 元
    至10,000元（6,500 ÷4=1,625 ，此即為平均每月可領數額
    ）。另獎金部分：中秋節獎金固定5,000 元、春節獎金固定
    10,000元、年終獎金不固定、生日代金固定2,000 元，合計
    每年獎金為17,000元，平均每月實領數額為1,417 元。綜上
    ，原告每月應領之薪資數額應為60,289元（即平均每月薪資
    + 交通費+ 執照津貼+ 修護加給+ 夜間加成+ 加班費+ 夜間
    交通費+ 夜班點費+ 平均每月可領之地域加給+ 平均每月實
    領之獎金）。
  (五)對被告抗辯之陳述：
  1.被告稱：原告於93年8 月18日編號B18615航機（下稱系爭航
    機）之地安事件（下稱系爭地安事件）中，有被告公司之員
    工工作規則（下稱系爭工作規則）第103 條第17款及第18款
    之事由，即「違反安全規定措施，致生意外，使公司蒙受重
    大損失者」、「怠忽職務或業務處理重大錯誤，致生變故使
    公司受重大損失者」等情，惟該次事件之發生主因係在於訴
    外人即指揮官劉錦智之指揮不當，未確實依航機拖曳作業程
    序指揮作業，以致未能有效防止飛機碰撞事件之發生。茲說
    明該次撞機原因如下：
    (1)飛機停於斜坡上，造成飛機滑動。
      指揮官劉錦智指揮不當，將飛機停放斜坡，因地面傾斜，
      造成飛機滑動。違反「BOEING 737-600/700/800/900
      AIRCRAFT MAINTENANCE MANUAL 」（下稱波音維護手冊）
      關於Towing之規範：「You can tow the airporton firm
      and level ground by the nose gear with one tire
      flat on each main landing gear if the starting
      loads are held to the minimum.」。
    (2)未依規定上飛機輪擋。
      指揮官未依航機拖曳作業程序5.2.2.10及5.2.3.9之規定
      於鬆拖桿前先放置輪擋且未確實遵照航機拖曳程序5.3.2.
      9 之規定落實執行。
      航機拖曳程序5.2.2.10規定：
        拖車駕駛通知塔台航機進Gate，俟巡邊員引導定位後通
        知聯管中心On-Gate ，並通知駕駛艙人員執行煞車，巡
        邊員將輪擋放上並放妥警告三角錐，廣體航機擺放於發
        動機側3 公尺，窄體航機擺放於翼尖端正下方。
      航機拖曳程序5.2.3.9規定：
        巡邊員協助拖車駕駛將航機拖至指定維修機位後，即將
        輪擋擋上並將搭地線搭上。
      航機拖曳程序5.3.2.9規定：
        拖車駕駛拖曳738 、MD11及A300機隊時均遵守波音維護
        手冊章節9-11-10 之規範，拖曳737 機隊則遵守9-10-0
        0 之規範。
    (3)飛機煞車失效。
      指揮官未依航機拖曳程序5.2.2.3 及5.3.1.2 之規定確認
      煞車及壓力。
      航機拖曳程序5.2.2.3規定：
        拖車駕駛確認航機煞車及轉向系統已建壓後，通知巡邊
        員撤離搭地線及輪擋。
      在拖機之前必須確認起落架已安裝安全插銷、所有機門
        及發動機cowling 已關妥，拖車駕駛確認航機煞車及轉
        向系統已建壓。
  2.依被告公告之93年8 月18日拖機意外事件報告，亦清楚記載
    ：「B18615（738） 於棚場試車場外側出口推出置滑行道，
    在鬆開拖桿拖車掉頭時，因未安置輪擋且於傾斜地面，導致
    飛機後滑。雖地面人員立即緊急呼叫駕駛艙人員踩煞車，但
    因APU 故障液壓系統無法建壓，且煞車儲壓器之壓力已連續
    拖機移位時用盡，使得緊急狀況下無煞車作用」等語。依波
    音維護手冊之規定，在必要的情況下才使用煞車（Set the
    parking brake if it is necessery.） ，且依正常作業程
    序，指揮官停妥飛機後，在鬆拖桿前，應先放置輪擋，再來
    鬆拖桿，當原告要求指揮官拿輪擋來擋時，車上竟無放輪擋
    ，且儲壓器之壓力在連續操作下已使用2 次，壓力不足，所
    以拉上煞車也毫無作用。另被告所公告之獎懲通報中，該拖
    機指揮官劉錦智遭懲處的原因亦記載「劉員於93/08/18執行
    B18615拖機作業時，擔任拖車駕駛，未確實依航機拖曳作業
    程序指揮作業，以致未能有效防止飛機碰撞事件之發生，應
    予懲處，以為警惕」。
  3.劉錦智於被告公司服務已10餘年，於該拖機機隊中最為資深
    ，且經驗豐富，足以擔任指揮官一職，應負任務成敗之責（
    依航機拖曳作業程序5.3.2.11之規定：航機進出棚時指揮官
    負全責）。然此事件中，劉錦智違反數項重要規定，但在獎
    懲上，卻只受到2 小過的處分；反觀從事協助之原告卻被解
    僱（依航機拖曳作業程序5.2.1.2 之規定：航機駕駛艙管控
    員1 員：負責配合航機拖車駕駛操控航機系統），確有獎懲
    不公、違反比例原則之情形。
  4.試問：(1)假若指揮官未指揮失當，將飛機停於水平面，飛機
    豈會滑動？就是因為指揮官指揮失當，將飛機停於斜坡面，
    飛機才會向後滑動。(2)假若指揮官在鬆拖桿前，依規定先放
    置輪擋，飛機豈會滑動？（實則指揮官拖車上根本未帶輪擋
    ，如何放置？所以當飛機停妥後，指揮官根本無輪擋可放）
    。(3)假若指揮官果真有檢查壓力（機腹底下有一壓力表可供
    指揮官參考），不亂使用煞車，壓力豈會不足？
  5.在發生系爭地安事件後，雙方僱傭關係仍在爭議時（依兩造
    所訂定之團體協約第46條規定：「甲方召開人評會議處乙方
    會員時，應邀請乙方之會員代表參加，並得邀請當事人列席
    說明。乙方會員遭甲方資遣、解僱、大過或降等處分，而有
    異議並提出申訴後，由甲乙雙方及當事人召開協調會」），
    被告即沒收原告之員工證及中正國際機場工作證並扣發當年
    9 月份薪資，以此手段對付弱勢之勞工，原告情何以堪？且
    原告事後提起申訴，被告亦置之不理。
  6.再者，91年間之編號B18709航機受損事件，係因領班黃正齡
    及值班工程師許耿雄未依規定作業，造成機頭著地受損，而
    相關主管到場會勘後，因無經驗，又使機尾受損，造成更大
    損失，被告竟將所有責任歸咎於原告1 人，其他主管均無任
    何處分。查當時係執行B18709貨機Gear Disagree 之異常改
    正，由工程師許耿雄及領班黃正齡在駕駛艙內主導，原告在
    機下擔任警戒工作，且維護手冊是在工程師及領班手上，其
    等與原告之唯一通聯方法是靠無線電對講機。依當時貨機B1
    8709 TLB所記載的缺點：
    1.Go around had disagree MSG.
    2.Stayus MSG gear disagree display.
    3.STS MSG gear monitor display.
    當工程師許耿雄及領班黃正齡下達"Ground Clear"的指令，
    原告確實檢查機下沒有障礙物後，即回答"Clear" 。但工程
    師未再確實執行下一個步驟（工程師應再確認：Ground,All
    gear pins installed. steering pin installed.Check,
    please. 意即：請檢查所有gear pins 裝妥、steering pin
    裝妥），即拉起"Gear Level"，機身於是往下墜。被告未查
    明真相，即以原告未確認Safety Pin是否插上，即回答
    "Ground clear"為肇事主因，處以1 大過、2 小過並調職處
    分（Ground Clear與Gear Pin的英文意義截然不同，在波音
    747-400 MM32-09-09第503 頁，Warning 的說明：Clear 是
    指機身周圍、機翼前緣及後緣活動區域和發動機前後周圍區
    域不可有障礙物）。而在前述波音手冊裡也清楚說明執行程
    序：當有需要液壓加壓收起落架測試，必須先用千斤頂將飛
    機頂起。由此顯見工程師和領班未依該手冊之規範執行維修
    工作。
  7.原告於91年間發生之B18709地安事件中，並無過失，然已遭
    被告調職處分，後經原單位一、二、三級主管的審核又調回
    原單位；而93年間發生之系爭地安事件，原告非主要過失，
    卻遭被告立即調離現職，嗣並予以解僱，實不符勞工法上之
    「解僱最後手段性原則」，並有打壓工會代表（原告為被告
    工會之會員代表、勞資會議代表、幹事及候補理事）之嫌。
三、證據：提出調解不成立書、93年8 月18日拖機意外事件報告
    、獎懲通報、波音維護手冊、航機拖曳作業程序、修護工廠
    員工工作表現備忘錄、被告總公司人評會會議資料、英文訓
    練講義、波音747-400 MM32-09-03維護手冊、中華航空團體
    協約手冊節本、第一銀行存摺封面暨內頁、原告之中華航空
    公司產業工會會員代表當選證書等影本各1 份為證。
乙、被告方面：
一、聲明：
  (一)原告之訴及假執行之聲請均駁回。
  (二)如受不利之判決，願供擔保請准宣告免假執行。
二、陳述：
  (一)程序部分：
    按將來給付之訴，以債權已經確定存在，僅請求權尚未到期
    ，因有到期不履行之虞為要件。將來之薪金請求權，可能因
    受僱人離職或職位變動或調整薪金而影響其存在或範圍，並
    非確定之債權，自不得提起將來給付之訴（參照最高法院86
    年度台上字第1385號判決）。本件原告請求被告自94年10月
    1 日起至96年3 月31日止按月給付薪資一節，縱認有理由，
    然給付期限尚未屆至者，原告並未證明被告到期不為給付而
    有預為請求之必要；且原告是否到他處受僱而無法復職（據
    悉原告已赴他處工作），亦不確定，顯非確定之債權。故原
    告此部分請求，顯無訴之利益存在，應予駁回。
  (二)原告違反勞動契約及被告之系爭工作規則，情節重大，故被
    告將原告予以解僱：
  1.被告於78年4 月28日，即已依勞動基準法第70條規定，將員
    工工作規則報請主管機關即臺北市政府勞工局核備，經該局
    以78年5 月1 日北市勞二字第7835號函准備查。而被告收悉
    該函後，已將該工作規則公告，並印發手冊予所有員工，自
    有拘束原告之效力，合先敘明。
  2.系爭工作規則第17條明定員工違反勞動契約或本工作規則而
    情節重大者，被告得不經預告期間終止僱傭關係，不發給資
    遣費；又同工作規則第103 條第17款及第18款分別規定：員
    工有「違反安全規定措施，致生意外，使公司蒙受重大損失
    者」、「怠忽職務或業務處理重大錯誤，致生變故使公司蒙
    受重大損失者」，經查證屬實者，予以解僱。另受僱人依勞
    動契約亦負有忠誠義務，應盡注意義務提供勞務，並忠實維
    護雇主合法之利益，對於雇主之機器、工作器具、技術裝置
    等應正確使用注意保護。
  3.原告自86年7 月7 日起受僱於被告公司，擔任修護工廠技術
    員。原告於93年8 月18日執行系爭航機之拖機作業時，負責
    駕艙操作，該機因APU （輔助動力系統）故障轉延遲改正，
    之前已使用煞車2 次，液壓壓力已被消耗。後其他人員按規
    定於拖車調頭時與原告確認液壓壓力時，原告疏未將電瓶打
    開檢查液壓壓力，以確認煞車壓力是否足夠，即回答煞車已
    煞妥，當拖車將插銷托離掛鉤，該機即自行開始往後移動，
    雖經在場工作人員盡力制止，該機仍向後滑行，待碰撞在後
    之另一架B18551號機才停止，致系爭航機水平尾翼撞擊受損
    、升降舵損壞嚴重，另B18551號機左側風擋玻璃、滑動玻璃
    、固定玻璃3 片損壞及玻璃框因遭撞擊脫漆，該兩架飛機之
    修理費用分別為美金720,514.9 元及美金66,108.81 元，合
    計高達美金786,623.71元。
  4.原告違反飛機維護手冊之安全規定，且怠忽職務未確認煞車
    壓力，致生意外變故，使被告公司蒙受重大損失，情節重大
    ，說明如下：
    (1)依被告所定拖曳作業程序之規定，拖車駕駛（即劉錦智）
      係負責指揮分配航機拖曳勤務及聯絡塔台之工作；駕駛艙
      管控員（即原告）負責配合航機拖車駕駛操控航機系統；
      巡邊員（即徐禮譽）負責航機拖曳路徑周邊安全淨空之工
      作協助指揮航機拖曳行進路線及定位位置及移開或放置航
      機輪擋及搭地線。
    (2)次按，波音維護手冊第9 章所載第2 條Towing（拖曳）E
      項：Prepare to Tow the Airplane（Pressurize the
      system B hydraulic system） ，其中（a） 規定：「
      Make sure that the brake hydraulic pressure is
      normal, approximately 3000psi.（確認煞車液壓是正常
      ，大約是每平方吋3000磅）」，其目的在於拖曳之過程中
      ，使航機有足夠之煞車液壓可煞停，以維安全，此即屬安
      全規定。如前所述，原告負責在駕艙內中配合航機拖車操
      控航機系統，僅有其可建立煞車液壓及確認煞車液壓是否
      有3000psi ，原告自應遵守前開安全規定操作。惟原告於
      拖曳前檢查時，僅確認煞車壓力約有2100psi （見原告於
      事發後自行填載之員工工作表現備忘錄，本院卷第32頁）
      ，已與前述3000psi 之要求不符；又當航機後推至EC 滑
      行道時，拖車駕駛劉錦智為確認液壓壓力，而由左翼巡邊
      員徐禮譽以手提式無線電話機與原告確認時，原告竟在完
      全未檢視壓力表之指數下，即輕率認壓力尚足夠而回答煞
      車妥，顯已違反安全規定甚明。
    (3)執行駕駛艙管控乃原告幾乎每日都會輪值之工作，甚至每
      日執行數次，然原告卻在該次例行拖曳航機之任務中，省
      略按前揭手冊所載每次拖曳所必須執行確認煞車壓力之程
      序，致生本件事故，足認原告確有怠忽職務之事實。
    (4)況原告於91年間，即曾因未確實執行確認安全插銷是否插
      上無誤之程序，致航機機頭著地受損而遭懲處，經該次事
      件後，其理應更謹慎執行勤務，卻於系爭航機之拖曳任務
      中，再次發生未執行確認程序之疏失，未正確操作、注意
      保護航機，顯然怠於注意義務，違反忠誠義務，自屬違反
      勞動契約。
    (5)綜上，原告違反飛機維護手冊之安全規定，且怠忽職務未
      確認煞車壓力，造成兩架飛機結構組件毀損而需更換之系
      爭地安事故，已符合「航空器飛航安全相關事件處理規則
      」第3 條所載附件一「強制性報告之飛航安全相關事件」
      ，顯屬意外變故，並使被告公司蒙受美金78萬多元之重大
      損失，且屬再次發生類似致飛機嚴重受損之疏失，情節自
      屬重大。
  5.原告所稱3 個撞機主因及指揮官指揮不當等語，要與事實不
    符，更益徵其觀念偏差，被告難與其維繫僱傭關係：
    (1)本件拖曳航機任務，應屬機坪間之拖曳（自A7機坪拖至60
      2 接駁機坪），非屬自廠區拖上Gate（登機門）之程序。
      故原告援引「航機進Gate/ 拖曳作業程序」之5.2.2.10將
      輪擋放上、5.2.3.9 將輪擋擋上、5.2.2.3 及5.3.1.2 確
      認煞車等關於廠區拖上Gate之規定，顯有錯誤。
    (2)航機依維護手冊規定，只要拖曳路徑內無支架及裝備，可
      於斜坡執行：
      依波音維護手冊規定：「Make sure that the ramp
        area is clear of all stands and equipment in the
        towing path （確認拖曳路徑中斜坡區域之所有支架及
        裝備已被清除）」。由此可知，只要拖曳路徑內無支架
        及裝備，即可於斜坡執行拖曳航機。故原告稱指揮官劉
        錦智指揮不當，將飛機停放在斜坡，違反波音維護手冊
        等語，要屬無稽。
      原告所引波音維護手冊關於Towing之規範，其正確之英
        文翻譯乃：在每一主要降落架有一個輪胎洩氣之情況下
        ，你可以在硬及水平地面上用鼻輪拖曳航機…」（You
        can tow the airplane on firm and level ground by
        the nose gear with one tire flat on each main
        landing gear），顯非可推論拖曳飛機時不可於斜坡為
        之。
    (3)維護手冊係規定在拖曳之終點放置輪擋在主輪輪胎前後，
      指揮官拖車上無須放置輪擋：
      維護手冊第9 章第2 條F 項第 (1)款 (n)點明定：「
        At the end of towing,put the wheel chocks fore
        and aft of a main gear wheel on each of the main
        gear（在拖曳之終點，在每一個主輪放置輪擋在主輪輪
        胎前後）」。而因被告在航機每一個停放地點（拖曳之
        終點）都有放置輪擋，是指揮官拖車上根本無須放置輪
        擋。
      縱認拖車上應備輪擋，惟飛機向後滑動中，以飛機龐大
        體積，當時縱有時間可插入輪擋，然該輪擋亦勢必彈開
        而無法阻止飛機繼續滑動。
    (4)原告所稱機腹下之壓力表，係使用於平常維修，而非拖曳
      航機時使用。況事發當日指揮官劉錦智係在駕駛拖車，如
      何至機腹下查看壓力表？是原告稱：指揮官果有至機腹下
      檢查壓力，不亂使用煞車，壓力豈會不足一節，顯係卸責
      之詞，諉無足採。
    (5)依民航局檢討會議紀錄所載，系爭地安事件係正常拖機下
      未建壓所造成，益證本件原告應負主要責任。
      依據交通部民用航空局（下稱民航局）於93年8 月18日
        召開檢討會議紀錄之結論，系爭地安事件屬單純正常拖
        機，飛機儲壓器無工作壓力所造成之事件。是原告稱該
        事件主因乃指揮官劉錦智指揮不當，未確實依航機拖曳
        作業程序所致，及飛機不能停放斜坡等語，均屬無據。
      民航局之93年度飛安公告，針對系爭地安事件亦謂：駕
        駛艙內負責配合拖機作業之機械員（即原告）於拖機前
        ，未依航空器維護手冊（AMM） 規定建立煞車壓力至30
        00PSI ，又於不連續之多次拖行作業中未監視殘餘壓力
        ，致使作業中須煞車時已無足夠壓力可用等語。
  (四)原告稱91年間飛機受損事件係因領班及值班工程師未依規定
    作業所致，顯非事實：
    查91年間之事件中，領班黃正齡及值班工程師許耿雄2 人係
    在駕艙操作，而由原告於地面上負責將5 支插銷插上並擔任
    警戒，而事發前已執行GEAR LEVER（起落架手柄）收放約5
    次，即由原告重複執行5 次將5 支插銷插上（收起起落架）
    及拔下（放下起落架）之步驟。故當許耿雄及黃正齡在駕艙
    中以對講機詢問原告是否「GROUND CLEAR」時，唯一能依照
    維護手冊規定：「Make sure you install the ground
    locks before you move the control lever 」（在移動控
    制桿以前確認你已插入安全插銷）執行者，且實際上應負責
    之人員，均為在地面上之原告，且原告之前已經執行過5 次
    ，豈能諉稱Clear 只是地面淨空之意？詎原告未再確認安全
    插銷是否插上無誤，即回報「Clear 」，造成許耿雄拉起起
    落架扳桿後，鼻輪收起，飛機前傾下墜，致機頭著地受損。
    準此，原告既未按照前揭手冊規定執行致生損害，自應負責
    ，被告予以懲戒，並無不當。
  (五)被告於原告申訴後已召開協調會：
  1.系爭地安事件經修護工廠人評會決議，認原告應負主要責任
    ，建議予以解僱懲處，再經召開總公司紀律人評會後，基於
    原告未確實遵守規定檢視煞車液壓壓力，為事故主因，其顯
    有疏失，已構成違反勞動契約及工作規則情節重大，且有鑒
    於原告除本件碰撞事件外，其於91年間同因未確實執行確認
    程序等類似疏失，未檢視插銷致飛機受損，致被告公司受重
    大損失約美金200 萬元，經被告給予1 大過及2 小過並停發
    修護加給1 年後，詎料其猶未改善，仍發生本件碰撞事件，
    再一次使被告公司蒙受重大損失，顯難期兩造維繫僱傭關係
    ，是被告始予以懲戒解僱處分，並自93年9 月16日起生效。
    故被告終止兩造間勞動契約，依法有據。
  2.被告就系爭地安事件，於93年9 月15日召開總公司紀律人評
    會，除請包含原告在內之當事人到場申辯答詢外，尚有工會
    代表洪正隆出席，並在場表示意見；又原告提出申訴後，被
    告確實有依團體協約第46條召開協調會。故原告稱其申訴後
    ，被告無任何書面答覆等語，不足採信。
  3.依被告公司修護工廠員工離職手續單所載：離職人員如未辦
    理離職手續，會計部會扣發其薪津。因原告遲至93年11月17
    日始正式辦妥離職手續，是被告於其辦理離職手續完畢後，
    才發給其93年9 月之薪資，並無不當；又被告否認解僱原告
    係為打壓工會代表，原告亦未舉證證明，併此敘明。
  (六)被告解僱之意思表示已到達原告：
    被告將原告解僱後，即於93年9 月16日發佈人事通報， 並
    於當日由裝備修護部經理與原告連繫繳回中正機場通行證、
    員工證及修護工廠出勤刷卡證等證件，此有被告公司裝備修
    護部與原告之連繫紀錄可稽。且原告亦自承被告沒收其員工
    證、工作證，若被告未向原告表示解僱，原告豈會繳回該等
    證件？又原告為何簽名於離職手續單上？故原告稱被告解僱
    之意思表示從未送達等語，洵屬無據。
  (七)縱認被告之解僱不合法，被告亦無須給付薪資予原告：
  1.按原告於93年9 月16日遭被告解僱後，未向被告表示願意繼
    續提供勞務，且原告已赴他處任職，客觀上亦無法再提供勞
    務，被告自無受領勞務遲延可言。原告於解僱後既未提供任
    何勞務，自無從請求被告給付薪資。
  2.原告被解僱後已至他處工作，被告得依民法第487 條但書規
    定，請求扣除其至他處服勞務所得報酬。
  (八)關於原告主張之薪資部分：
  1.原告所稱第13個月之保證薪資，並非工資，而係年度獎金，
    乃雇主恩惠性給與，依照被告所訂「人事業務手冊」第12篇
    第3 章「年度獎金核發規定」第1 條及第5.2 條，不應列入
    平均每月工資計算。
  2.原告所稱每月交通費4,800 元，應係包含：交通費1,800 元
    及午膳費3,000 元，惟原告遭被告解僱後實際上未提供勞務
    ，本無交通及午膳費用之支出，自不應請求被告給付。
  3.原告每月並無固定輪值夜班或加班之時數，自無最低之輪班
    夜間加成工資、加班費、大夜班車資補貼及夜點費可言。
  4.被告就原告等固定派在中正機場區服務之工作人員，係每年
    分3 次發放工作獎金，即春節獎金8,500 元、端午節獎金6,
    800 元及中秋節獎金5,100 元，而非如原告所稱每4 個月發
    給之地域加給。況原告於解僱後未提供勞務，實際亦未於中
    正機場工作，自無從領取該工作獎金。
  5.依勞動基準法施行細則第10條第3 款明定春節及中秋節給與
    之節金，非屬經常性給與；又三節獎金（春節10,000元、端
    午節5,000 元及中秋節5,000 元），係職工福利委員會提供
    予會員之福利，雖該金額係由被告給付，然此非原告提供勞
    務所得之對價。另生日代金2,000 元亦係職工福利委員會所
    發給，非被告所給付，且亦非原告提供勞務所獲取之工資。
    況且，三節獎金及生日代金均以原告有繳納福利金為前提，
    原告被解僱後既未繼續繳納福利金，自不得領取。
三、證據：提出臺北市政府勞工局78年5 月1 日函文及被告報備
    之系爭工作規則、黃越欽著「勞動法新論」節本、被告公司
    修護工廠員工工作表現備忘錄、被告93年9 月13日、93年9
    月15日簽呈、被告91年4 月9 日總公司人評會會議資料、被
    告公司人事異動建議表通報稿、被告公司離職手續單、原告
    93年9 月薪資明細、年度獎金核發規定、原告93年3 月至8
    月薪資明細查詢表、地勤員工加班誤餐夜點費支報及補休規
    定相關資料、被告92年8 月4 日函文、機場工作獎金發放辦
    法、三節獎金發放辦法、波音維護手冊節本多份、航空器飛
    航安全相關事件處理規則及附件、波音747-400 維護手冊、
    協調會議紀錄、連繫紀錄、民航局93年8 月18日檢討會議紀
    錄、民航局飛安公告、民航局「飛航作業人為因素參考手冊
    」、原告及訴外人許耿雄針對91年間地安事件所寫之報告等
    影本各1 份為證；並請求本院向勞工保險局查詢原告自93年
    9 月16日迄今之勞保投保資料。
    理  由
一、按因契約涉訟者，如經當事人定有債務履行地，得由該履行
    地之法院管轄。民事訴訟法第12條定有明文。查本件原告係
    主張兩造僱傭契約存在而請求被告給付薪資，而原告之工作
    地點原位於桃園縣之中正國際機場一節，為兩造所不爭執，
    是以當事人所定之債務履行地即為桃園縣，核諸前開說明，
    本院就本件訴訟應具有合法管轄權，先予敘明。
二、原告主張：其任職於被告公司，惟被告未經合法程序即稱已
    依法解僱原告，並自93年9 月16日起拒付薪資，爰依僱傭之
    法律關係，請求被告給付自93年9 月16日起至96年3 月31日
    止期間之薪資等語。
三、被告則以：原告於93年8 月18日之系爭地安事故中，因「違
    反安全規定措施，致生意外，使公司蒙受重大損失」、「怠
    忽職務或業務處理重大錯誤，致生變故使公司受重大損失」
    等情形，違反勞動契約及系爭工作規則，情節重大，且原告
    前於91年間，即曾同因未確實執行確認程序等類似疏失，未
    檢視插銷致飛機受損，被告公司亦受重大損失，是此次原告
    之疏失再度使使被告公司蒙受重大損失，顯難期兩造維繫僱
    傭關係，故被告依法予以解僱，並無不合等語，資為抗辯。
四、查原告自86年7 月7 日起受僱於被告公司，擔任修護工廠技
    術員。於93年8 月18日系爭航機之拖機作業中，原告為駕駛
    艙管控員，訴外人劉錦智、徐禮譽分別為拖車駕駛、巡邊員
    ，於拖機過程中，該機嗣因向後滑行而碰撞在後之另一架B1
    8551號航機，致系爭航機水平尾翼撞擊受損、升降舵損壞嚴
    重，另B18551號機左側風擋玻璃、滑動玻璃、固定玻璃3 片
    損壞及玻璃框因遭撞擊脫漆，該兩架飛機之修理費用分別為
    美金720,514.9 元及美金66,108.81 元，合計美金786,623.
    71元等事實，為兩造所不爭執，並有原告提出之93年8 月18
    日拖機意外事件報告（本院卷第66頁）及被告提出之民航局
    飛安公告（本院卷第232 至234 頁）等影本各1 份在卷為憑
    ，足信為真。
五、原告另主張：被告未合法解僱原告，且被告解僱之意思表示
    未到達原告等語，業據被告否認，並以前詞置辯，是以本件
    首應審究之爭點，即為：兩造間之僱傭契約，是否業經被告
    合法終止（即原告是否違反勞動契約或工作規則，情節重大
    ，致被告得依照勞動基準法第12條第1 項第4 款終止勞動契
    約）？茲論述如後。
六、經查：
  (一)關於93年8 月18日之系爭地安事件：
  1.於系爭地安事件中，原告為駕駛艙管控員，訴外人劉錦智、
    徐禮譽分別為拖車駕駛、巡邊員等情，已如前述，是以駕駛
    艙管控員即原告，應配合航機拖車駕駛操控航機系統；拖車
    駕駛即劉錦智則負責指揮分配航機拖曳勤務及聯絡塔台之工
    作；巡邊員即徐禮譽，則負責航機拖曳路徑周邊安全淨空之
    工作協助指揮航機拖曳行進路線及定位位置及移開或放置航
    機輪擋及搭地線（兩造對此不爭執）。
  2.依波音維護手冊關於Towing（拖曳）部分之E 項「Prepare
    to Tow the Airplane （Pressurize the system B
    hydraulic system」，其中（a） 規定：「Make sure that
    the brake hydraulic pressure is normal,approximately
    3000psi.（確認煞車液壓是正常，大約是每平方吋3000磅）
    」（見本院卷第202 頁）。按其目的係在於拖曳之過程中，
    使航機有足夠之煞車液壓可煞停，以維安全。如前所述，原
    告負責在駕艙內配合航機拖車操控航機系統，僅有其可建立
    煞車液壓及確認煞車液壓是否有3000psi ，原告自應遵守前
    開安全規定操作。惟原告於拖曳前檢查時，僅確認煞車壓力
    約有2100psi （此有原告於事發後自行填載之員工工作表現
    備忘錄可證，見本院卷第32至33頁），已與前述3000psi 之
    要求不符；又當航機後推至滑行道時，拖車駕駛劉錦智為確
    認液壓壓力，而由左翼巡邊員徐禮譽以手提式無線電話機與
    原告確認時，原告竟未檢視壓力表之指數，即輕率認壓力尚
    足夠而回答煞車妥，此觀原告於前述員工工作表現備忘錄中
    ，亦自述：「職在此事件中警覺性不足（在此之前共已使用
    煞車2 次，儲壓器壓力應已被消耗），在飛機由試車台後推
    前，未能再確認煞車壓力是否足夠，當飛機後推至EC滑行道
    時，職雖警覺煞車不好，當即通知拖車駕駛派人拿輪擋擋一
    下，再來鬆拖桿，但為時已晚，大禍已釀成」等語可明，是
    足認原告確已違反拖機作業之安全規定。
  3.依據民航局針對系爭地安事件所作之飛安公告，記載：「某
    國籍航空公司B737-800型客機（指系爭航機）在中正機場執
    行拖機作業，於滑行道上，拖車欲由原來後推改為拖行，於
    拖車與飛機分離時，發生飛機自由向後滑行，至撞上該公司
    於滑行道上等待拖往機坪之另一架飛機始停止」、「本局調
    查發現，造成本次事件之直接原因，涉及駕駛艙內負責配合
    拖機作業之機械員（即原告）於拖機前，未按航空器維護手
    冊（AMM ，即波音維護手冊）規定建立煞車壓力至3000PSI
    ，又於不連續之多次拖行作業中未監視殘餘壓力，致使作業
    中須煞車時已無足夠壓力可用」等語（見本院卷第234 頁）
    ，亦認原告前揭違反拖機作業安全規定之行為，即為系爭地
    安事件之直接原因。
  4.至前開飛安公告中雖另敘及：「另事故時該拖機並未備有飛
    機用輪擋供固定飛機使用」等語，惟按，縱認使用飛機輪擋
    亦為避免事故之方式之一，然依兩造所提出之波音維護手冊
    內容，係規定「At the end of towing,put the wheel
    chocks fore and aft of a main gear wheel on each of
    the main gear （在拖曳之終點，在每1 個主輪放置輪擋在
    主輪輪胎前後）」（見本院卷第205 頁），對於拖曳之過程
    中間，則未明文規定須使用輪擋（按本件拖曳航機任務，係
    屬機坪間之拖曳，是原告所援引「航機進Gate/ 拖曳作業程
    序」關於使用輪擋之規定，尚難認於本件亦有適用），此乃
    因一般情形下，飛機本身應具備足夠之煞車壓力，足以應付
    拖曳過程中之煞停使用。而經此次事件後，民航局之檢討會
    議中固已決議應於拖機程序之指導手冊中增訂「增加輪擋」
    等語（見被告提出之民航局93年8 月18日檢討會議紀錄影本
    1 份，附於本院卷第230 頁至231 頁），然依前開說明，可
    知系爭地安事件之肇事主因仍在於原告，從而原告主張：本
    件肇事主因在於拖車駕駛劉錦智指揮不當等語，顯係卸責之
    詞，不足採信。
  5.原告另主張：劉錦智指揮不當，將飛機停放於斜坡上，違反
    波音維護手冊之規範等語，並引用該手冊「You can tow
    the airplane on firm and level ground by the nose
    gear with one tire flat on each main landing gear 」
    之規定為據，惟查，前開規定之中文翻譯應為：「在每一主
    要降落架有一個輪胎洩氣之情況下，你可以在硬及水平地面
    上用鼻輪拖曳航機…」，顯未規定不可於斜坡拖曳飛機。且
    依該維護手冊所規定：「Make sure that the ramp area
    is clear of all stands and equipment in the towing
    path（確認拖曳路徑中斜坡區域之所有支架及裝備已被清除
    ）」（見本院卷第203 頁），足認只要拖曳路徑內無支架及
    裝備，即可執行拖曳航機，至於是否位於斜坡，則非所問。
    是以原告之前開主張，亦屬無據。
  (二)關於91年間之地安事件：
  1.依民航局製作之「飛航作業人為因素參考手冊」（見本院卷
    第258 頁），記載：於91年2 月7 日，被告之CI-1332 貨機
    B18709因飛航組員TL B上紀錄Gear Disagree 之異常（有起
    落架指示系統缺點），返場時並經GO AROUND 一次，以確認
    起落架放妥可安全落地。於當日凌晨零時20分返場後，因清
    晨6 時將執行任務，故停於貨機坪執行過夜檢查，並維修起
    落架指示系統缺點，維修過程須操作起落架手柄，於凌晨2
    、3 時之間，被告人員將起落架安全插銷插上，液壓加壓測
    試5 、6 次正常，後續維修組員在駕駛艙討論後續程序，此
    時無人在地面看守，待凌晨3 時50分左右再作最後測試時，
    未再確認安全插銷，當起落架手柄置於UP位置，航機鼻輪及
    機身主起落架即收起，致機頭著地，幸鼻輪艙門在開啟位置
    ，只損及艙門，機頭結構無損等情，以上並為兩造所不爭執
    ，堪信為真。
  2.91年2 月7 日當天執行該次異常改正任務之人員，係由領班
    黃正齡及工程師許耿雄在駕駛艙內負責操作、測試，原告則
    在地面上負責將5 支插銷插上並擔任警戒工作（以上亦為兩
    造所不爭執），黃正齡、許耿雄於駕駛艙操作、執行GEAR
    LEVER （起落架手柄）收放約5 次，一切正常。嗣因對飛機
    之訊息顯示有疑義，該3 人乃暫離該機至他架飛機進行比對
    測試，此期間（約3 時12分至3 時50分）卻未依規定留員駐
    守，亦未斷電及關艙門；桃勤人員於此時執行飛機起飛前約
    2 時半應拔除安全插銷之動作（約於3 時18分）後，即將插
    銷直接放回MAIN DECK 收藏箱中，而未依S.O.P 規定將移除
    之插銷先放於NOSE GEAR 旁，並通知被告公司維修人員檢視
    無誤後再放回收藏箱；嗣後黃正齡、許耿雄及原告3 人返回
    該機執行再次測試，以對講機詢問在機下擔任警戒之原告是
    否「Ground Clear」，原告僅看看四下無人，而未再確認安
    全插銷是否插上無誤，即回報「Clear 」，許耿雄隨即拉起
    起落架扳桿後，鼻輪突然收起，飛機前傾下墜，機頭著地受
    損，以上事發經過業經被告陳述明確，並有兩造分別提出之
    被告總公司91年4 月9 日人評會會議資料影本各1 份在卷為
    憑（內容相同，見本院卷第36至37頁、第86至87頁），核與
    原告主張之過程大致相符，亦堪信為真。而當日人評會議並
    建議：「1.技術員甲○○（原告）未依MANUAL規定，未確實
    檢視安全插銷在應有位置，造成公司重大損失，擬予記大過
    1 過及小過2 次，並停職停薪3 個月。2.工程師許耿雄未依
    規定於暫離（維修測試中之）航機時留員駐守，亦未斷電及
    關艙門，造成公司重大損失，擬予記過2 次。3.維護副工程
    師黃正齡同前項事由，擬予記過2 次。」等語（見同前人評
    會會議資料），原告雖主張其於此次事件中並無過失，惟查
    ，在發生事故之該次測試之前，原告與黃正齡、許耿雄已配
    合執行GEAR LEVER收放約5 次，一切正常，且安全插銷係由
    原告插上，原告亦知悉應於安全插銷插上之情況下才能執行
    測試，而依當時情況，能夠看見及檢視安全插銷是否插上者
    （按維護手冊乃規定：「Make sure you install the
    ground locks before you move the control lever」，即
    在移動控制桿以前確認你已插入安全插銷，見本院卷第216
    頁），亦僅有在機下擔任警戒之原告1 人，是以原告於黃正
    齡、許耿雄重新執行測試前，未再確認安全插銷是否插上即
    回報「Ground Clear」，造成後續機頭下墜因而受損，準此
    ，應認黃正齡、許耿雄及原告等3 人均具有過失，原告稱其
    無過失一節，不足採信。至此次事件之肇事主因究係何人，
    因核與本件判決之結果無影響，故不予贅述，併此敘明。
  (三)按勞工有左列情形之一者，雇主得不經預告終止契約：四違
    反勞動契約或工作規則，情節重大者。雇主依前項第1 款、
    第2 款及第4 款至第6 款規定終止契約者，應自知悉其情形
    之日起，30日內為之。勞動基準法第12條第1 項第4 款、第
    2 項定有明文。再者，業經報請主管機關即台北市政府勞工
    局核備且為兩造不爭執之系爭工作規則，於第17條第1 項第
    4 款明定：員工違反勞動契約或本工作規則而情節重大者，
    被告得不經預告期間終止僱傭關係，不發給資遣費；於第10
    3 條第17款、第18款亦分別規定：員工有「違反安全規定措
    施，致生意外，使公司蒙受重大損失者」、「怠忽職務或業
    務處理重大錯誤，致生變故使公司蒙受重大損失者」情事之
    一，經查證屬實者，予以解僱（見本院卷第181 至182 頁、
    第197 頁）。前開所謂「情節重大」，應指因該事由導致勞
    動關係進行受到干擾，而有賦予雇主立即終止勞動契約關係
    權利之必要，並且受僱人亦無法期待雇主於解僱後給付其資
    遣費。蓋若某事由之發生，並不導致勞動契約關係進行受到
    干擾、有所障礙，則雇主即無據以解僱之正當利益。再按，
    雇主為維護企業內部秩序，對於不守公司紀律之勞工得以懲
    處，而在各種懲戒手段中，以懲戒解僱終止勞雇雙方之勞動
    契約關係，所導致之後果最為嚴重。在行使懲戒解僱處分時
    ，因涉及勞工既有工作將喪失之問題，當屬憲法工作權保障
    之核心範圍。因此，雇主在可期待之範圍內，應捨解僱而採
    用對勞工權益影響較輕之措施，始符合憲法保障工作權之價
    值判斷。換言之，解僱應為雇主終極、無法迴避、不得已之
    手段，稱之為「解僱之最後手段性」。
  (四)原告身為被告之維修人員，自應以維護航機之安全為其工作
    首要任務，而於執行相關維修任務時，自應注意按照各項工
    作手冊所列之注意義務，確實遵守標準作業程序以執行各項
    檢查任務。如前所述，原告於93年8 月18日之系爭地安事件
    中，在駕駛艙內擔任負責配合拖機作業之機械員，於拖機前
    未按波音維護手冊之規定建立煞車壓力至3000PSI ，又於不
    連續之多次拖行作業中未監視殘餘壓力，致使作業中需煞車
    時已無足夠壓力可用，導致系爭航機自行滑動後撞上另一航
    機，造成被告公司重大損失（達美金78萬餘元），是原告之
    行為自屬怠忽職務、違反拖機作業安全規定，已符合前揭工
    作規則第103 條第17款、第18款規定之情形，且屬情節重大
    。況且，原告於91年間即曾因未確實依波音維護手冊執行確
    認安全插銷是否插上無誤之程序，造成被告另一航機機頭著
    地受損之損害，縱認原告非（91年間）該次事件之肇事主因
    ，然其前既已有因疏失遭懲處之紀錄，於往後工作時本應更
    加確實注意相關安全規定、謹慎行事，惟竟於93年間再度疏
    未遵守拖機作業之安全規定，致被告兩架航機受損而受有重
    大損失，核諸前開說明，兩造僱傭關係之互信基礎已經破壞
    ，勞動契約關係進行受到干擾、有所障礙，難以繼續維持，
    從而被告援引前揭勞動基準法第12條第1項 第4 款、第2 項
    規定及系爭工作規則第17條第1 項第4 款、第103 條第17款
    、第18款規定，於30日內，不經預告期間而終止與原告間僱
    傭關係，並無不合。
  (五)末以，原告雖主張：被告未理會其申訴，且被告解僱之意思
    表示未到達原告一節，惟業據被告否認，經查，系爭地安事
    件係先經修護工廠人評會決議，認原告應為該事件負主要責
    任，建議予以解僱懲處，再於93年9 月15日召開被告總公司
    紀律人評會，除請包含原告在內之當事人到場申辯答詢外，
    尚有工會代表洪正隆出席，並在場表示意見，其後被告始予
    以懲戒解僱處分，並自93年9 月16日起生效，嗣經原告提出
    申訴，被告即依中華航空團體協約第46條於93年11月4 日召
    開協調會進行協調；而被告將原告解僱後，即於93年9 月16
    日發佈人事通報，並於當日由裝備修護部經理與原告連繫繳
    回中正機場通行證、員工證及修護工廠出勤刷卡證等證件，
    原告嗣於93年11月17日正式辦妥離職手續；以上有被告提出
    之93年9 月13日、93年9 月15日簽呈、被告公司人事異動建
    議表通報稿、被告公司離職手續單、協調會議紀錄、連繫紀
    錄（見本院卷第34至第41頁、第219 至222 頁）等在卷可憑
    ，堪信屬實，是原告前開主張，不足採信。至原告另稱：因
    其擔任被告工會之會員代表、勞資會議代表、幹事及候補理
    事，被告係為打壓工會代表始將原告解僱等語，業據被告否
    認，而原告並未舉證以實其說，自難採信，併此敘明。
七、綜上所述，被告將原告予以解僱，並無不合，則兩造之僱傭
    關係已自93年9 月16日起終止，被告自當日起即不負給付薪
    資予原告之義務。從而，原告基於僱傭契約之法律關係，請
    求被告給付753,613 元（93年9 月16日起至同年月30日止之
    薪資），及自94年10月1 日起至96年3 月31日止，按月給付
    原告薪資60,289元，為無理由，應予駁回。其假執行之聲請
    ，因訴遭駁回而失所附麗，應併予駁回。
八、本件事證已臻明確，兩造其餘攻擊、防禦方法及提出未經援
    用之證據，核與判決結果不生影響，爰不一一論述，附此敘
    明。
九、據上論結，本件原告之訴為無理由，依民事訴訟法第78條，
    判決如主文。
中    華    民    國    95    年    6     月    8     日
                  民事第三庭    法  官  周玉
以上正本係照原本作成
如對本判決上訴，須於判決送達後20日內向本院提出上訴狀
中    華    民    國    95    年    6     月    8     日
                                書記官  劉致芬


司法院資訊處製作；財團法人民間司法改革基金會備份。
